最高法院刑事判決　　　　　　一○○年度台上字第五四六九號
上　訴　人　魏曜笙原名魏文傑.
選任辯護人　林詠嵐律師
　　　　　　黃重鋼律師
上列上訴人因違反商業會計法案件，不服台灣高等法院中華民國
九十九年十月二十八日第二審判決（九十七年度上訴字第五二七
六號，起訴案號：台灣板橋地方法院檢察署九十六年度偵緝字第
一三九六號），提起上訴，本院判決如下：
    主  文
上訴駁回。
    理  由
按刑事訴訟法第三百七十七條規定：上訴於第三審法院，非以判
決違背法令為理由，不得為之。是提起第三審上訴，應以原判決
違背法令為理由，係屬法定要件，如果上訴理由書狀並未依據卷
內訴訟資料，具體指摘原判決不適用何種法則或如何適用不當，
或所指摘原判決違法情事，顯與法律規定得為第三審上訴理由之
違法情形，不相適合時，均應認其上訴為違背法律上之程式，予
以駁回。本件原審經審理結果，認為上訴人魏曜笙違反商業會計
法、幫助逃漏稅捐之犯行罪證明確，因而撤銷第一審諭知無罪之
判決，改判依修正前刑法連續犯、牽連犯之規定，從一重論上訴
人魏曜笙以（共同）連續商業負責人，明知為不實之事項，而填
製會計憑證罪，處有期徒刑伍年，減為有期徒刑貳年陸月。已詳
敘調查、取捨證據之結果及憑以認定犯罪事實之心證理由。原判
決關於得上訴第三審之違反商業會計法部分，上訴意旨略以：(一)
、財政部台北市國稅局（下稱台北市國稅局）所提供稽查報告意
見及其所檢附之發票查核清單，係由國稅局人員專為查緝具體個
案所整理出之報告文書，不符合經常處於可受公開檢查之狀態，
故無公示性、例行性、機械性之要求。原判決認上開資料係公務
員或業務人員於職務上所製作之紀錄文書、證明文書，且無其他
不可信之情形，依刑事訴訟法第一百五十九條之四第一、二款規
定有證據能力，尚欠允當。又關於張桂祥、曾秉智、高啟盛偵查
中之陳述，原判決未賦予被告行使反對詰問權，有違司法院釋字
第五八二號解釋意旨，且上開證人戶籍地及住所地均載明於卷內
，並無刑事訴訟法第一百五十九條之三第三款滯留國外或所在不
明而無法傳喚或傳喚不到之情形。原判決謂上開證人已合法傳喚
、拘提仍不到庭，且無顯不可信之情況，依刑事訴訟法第一百五
十九條之三規定有證據能力，顯違證據法則並有調查職責未盡之
違法。(二)、原判決無明確證據即認定上訴人係原判決附表（下稱
附表）Ａ中編號、、、、、所示公司之實際負責人
，有違證據法則。又原判決以台北市國稅局檢附之「○○公司涉
嫌虛設行號相關資料分析表」此傳聞證據，認定附表Ａ中編號
至所示公司為虛設公司，且於判決理由欄壹、甲、一之證據能
力部分，亦未提及上開資料分析表有證據能力之理由，有違採證
法則，且有判決不備理由之違法。(三)、原判決第三十六頁倒數第
五列以下謂「均足認附表Ａ所示之碩謚公司、佺格研發控股
公司、佺格生化公司、邦盟匯駿公司、婕粲公司、網飛
訊公司、天地網公司、銳衡公司、日億鑫公司、福客多
公司、喜博桶裝水公司、洋港公司、圻勳公司、富群公
司等十四家公司」，然斷句於此，並未敘明究竟認定結果為何？
即又謂「被告空言辯稱：只有佺格研發控股公司、佺格生化
公司、邦盟匯駿公司等三家是伊實際經營，發票都是真實交易
云云，顯不可信。」等語，顯非單純文字誤記，亦有判決不備理
由之違法云云。惟按：(一)、「被告以外之人於偵查中向檢察官所
為之陳述，除顯有不可信之情況者外，得為證據。」刑事訴訟法
第一百五十九條之一第二項定有明文。又同法第一百五十九條之
三規定：「被告以外之人於審判中有下列情形之一，其於檢察事
務官、司法警察官或司法警察調查中所為之陳述，經證明具有可
信之特別情況，且為證明犯罪事實之存否所必要者，得為證據：
一、死亡者。二、身心障礙致記憶喪失或無法陳述者。三、滯留
國外或所在不明而無法傳喚或傳喚不到者。四、到庭後無正當理
由拒絕陳述者。」原判決已敘明：證人張桂祥、曾秉智、高啟盛
於檢察官偵查中之陳述，並無何顯不可信情況存在，且其所為陳
述係證明上訴人本案犯罪事實存否所必要。又原審依上訴人請求
傳訊該三名證人，因其等經傳拘不到（見原審卷第二宗第一七二
、一七三、一七六至一八一頁，第四宗第七、十至十二頁），而
有上揭第一百五十九條之三第三款之情形，因認證人張桂祥、曾
秉智、高啟盛於檢察官偵查中之陳述得採為上訴人論罪之證據等
旨。此究與保障被告在憲法上之基本訴訟權並不相悖，亦與應於
審判期日調查之證據而未予調查之違法情形有別，自不容任意爭
執，而資為合法之第三審上訴理由。(二)、證據之取捨及犯罪事實
之認定，乃事實審法院之職權，苟其取捨，不違背經驗法則或論
理法則，不得任意指為違法；又證據之證明力如何，由事實審法
院本於確信自由判斷之，此項自由判斷之職權行使，苟係基於吾
人日常生活之經驗，而未違背客觀上應認為確實之定則，又已敘
述其何以為此判斷之理由者，亦不容漫指為違法，而據為適法之
第三審上訴理由。原判決業已依憑上訴人不否認為附表Ａ編號
（按該編號係原判決附表Ａ所列，以下僅援引公司編號）、、
所列等公司之實際負責人，以及如附表一至八所示之各公司間
有開立發票等事實，編號公司登記負責人柯家翔等人之證詞，
暨卷附公司設立及變更登記事項卡等全案相關證據資料，本於調
查所得心證，綜合敘明其認定上訴人係編號至等十四家公司
之實際負責人，其餘至等公司係張桂祥（另案由台灣士林地
方法院審理）等人虛設之公司，上訴人明知該二十家公司彼此間
，並無實際正常之業務往來關係，仍分別與吳文魁（已死亡）等
人共同製作如附表一至八所示之不實統一發票，應負民國八十四
年五月十九日修正公布之商業會計法第七十一條第一款之商業負
責人填製不實會計憑證罪之依據及理由，而以上訴人所辯：編號
、、、等公司是吳文魁之公司，部分伊只有出資，不
知如何經營及開發票，、、、、等公司，有可能是經
銷商，伊不知道是誰之公司，公司是張桂祥之公司，公司是
伊設立，後來在九十三年下半年賣給吳文魁，就與伊無關，、
、、、等公司，不知道是誰之公司，這些公司如何開發
票及經營等情形，伊均不清楚，也與伊無關云云，均為卸責之詞
，殊無足取，於理由內依憑調查所得之證據，詳加指駁說明。其
推理論斷衡諸經驗及論理等證據法則皆無違背，不能指為違法。
另原判決引用台北市國稅局所提供之稽查報告意見及其所檢附之
發票查核清單，以及該局所提供之虛設行號相關資料分析表，資
為上訴人論罪之證據（見原判決第十一、二十四、三十一、三十
二頁），而就其如何認定台北市國稅局稽查報告意見及所檢附之
發票查核清單合乎刑事訴訟法第一百五十九條之四第一款要件，
具有證據能力之理由，其論述有欠周全；以及上揭虛設行號相關
資料分析表，何以有證據能力之理由，未加載明，遽行援引，固
不無疏誤。然依原判決之記載，上訴人對於有關附表一至八所示
各公司間之開立發票，以及台北市國稅局稽查報告意見就附表Ａ
所示部分公司之設立、變更負責人情形及各公司積欠營業稅等事
實經過之敘述，均不爭執（見原判決第九頁，理由壹、甲之一）
。此外，原判決就至等公司係張桂祥等人所虛設之公司等情
之認定，並非僅援引上揭虛設行號相關資料分析表為唯一證據（
見原判決第三十一至三十三頁），縱除去前揭上訴意旨所指有瑕
疵之證據，綜合案內其他證據，仍應為同一事實之認定，並不影
響於原判決之本旨，按之刑事訴訟法第三百八十條之規定，仍不
得執此指摘，資為上訴第三審之合法理由。又原判決理由已依調
查證據之結果，詳加說明上訴人係編號至等十四家公司之實
際負責人之依據及理由，並就上訴人所辯其非、、、、
、、、、、、等公司之實際負責人，認非可取，
亦指駁綦詳（見原判決第十二頁起至第三十一頁），前已敘明。
雖原判決第三十六頁倒數第五列至第三十七頁第一列，有單純文
字之顯然脫漏情形（即於第三十七頁第一列第二字起，漏載「被
告均為實際負責人」），然並不影響於原判決之本旨，仍不得執
此指摘，資為上訴第三審之合法理由。(三)、其餘上訴意旨，經核
係置原判決所為明白論斷於不顧，仍持已為原判決指駁之陳詞再
事爭辯，及對於事實審法院取捨證據與自由判斷證據證明力之職
權行使，並就與判決本旨無關之枝節事項，徒以自己之說詞，任
意指摘，難認已符合首揭法定之第三審上訴要件。其此部分上訴
違背法律上之程式，應予駁回。次按裁判上一罪案件之部分得提
起第三審上訴，其餘部分原雖不得上訴，因審判不可分原則，第
三審法院亦應併予審判，係指前者之上訴合法為前提，如該上訴
為不合法，第三審法院既應從程序上予以駁回，而無從為實體上
之判決，對於其餘部分自無從適用審判不可分原則，併為實體上
審判。原判決認上訴人尚牽連犯稅捐稽徵法第四十三條第一項之
幫助逃漏稅捐罪部分，係刑事訴訟法第三百七十六條第一款所列
不得上訴於第三審法院之案件；上訴人對商業負責人填製不實會
計憑證罪部分所提起之第三審上訴，既屬不合法而應從程序上予
以駁回，則不得上訴第三審之幫助逃漏稅捐部分，已無從併為實
體上審判，自應併予駁回。
據上論結，應依刑事訴訟法第三百九十五條前段，判決如主文。
中    華    民    國  一○○  年    十    月    六    日
                      最高法院刑事第五庭
                          審判長法官  邵  燕  玲  
                                法官  李  伯  道  
                                法官  孫  增  同  
                                法官  李  英  勇  
                                法官  李  嘉  興  
本件正本證明與原本無異
                                      書  記  官  
中    華    民    國  一○○  年    十    月   十二   日
                                                       s